ACORDAO-COMPLETO-2333536

ACÓRDÃO 3210/2019 ATA 11/2019 - PRIMEIRA CÂMARA

VISTOS, relatados e discutidos estes autos de recurso de reconsideração interpostos por Elizabeth Ferreira Lopes Moraes contra o Acórdão 6830/2016-TCU-Primeira Câmara, retificado por inexatidão material no Acórdão 5114/2017-TCU-Primeira Câmara,
ACORDAM os Ministros do Tribunal de Contas da União, reunidos em sessão da Primeira Câmara, diante das razões expostas pelo relator, em:
9.1. conhecer do recurso de reconsideração para, no mérito, negar-lhe provimento;
9.2. retificar, por erro material, o Acórdão 6830/2016-TCU-Primeira Câmara, retificado pelo Acórdão 5114/2017-TCU-Primeira Câmara para que, onde se lê "Elizabeth Ferreira Lopes Moraes Lima", leia-se "Elizabeth Ferreira Lopes Moraes";
9.3. dar ciência às partes, à Procuradoria da República na Bahia, aos órgãos/entidades interessados, bem como aos demais cientificados do acórdão recorrido.

Recurso de reconsideração em Tomada de Contas Especial.

Primeira Câmara

Entidades/órgãos do Governo do Estado da Bahia.

3. Interessados/Responsáveis/Recorrentes:
3.1. Interessado: Fundação Cultural Palmares (32.901.688/0001-77)
3.2. Responsáveis: Associação Cultural Agentes de Pastoral Negros de Vitoria da Conquista - Mocambo São Benedito (04.518.315/0001-86); Elizabeth Ferreira Lopes Moraes (XXX.592.735-XX)
3.3. Recorrente: Elizabeth Ferreira Lopes Moraes (XXX.592.735-XX).

13.1. Ministros presentes: Benjamin Zymler (na Presidência) e Walton Alencar Rodrigues (Relator).
13.2. Ministro-Substituto convocado: Augusto Sherman Cavalcanti.
13.3. Ministro-Substituto presente: Weder de Oliveira.

WALTON ALENCAR RODRIGUES

Ministro-Substituto Augusto Sherman Cavalcanti.

Adoto, como Relatório, a instrução do auditor (peça 67) , que contou com a anuência do corpo diretivo da unidade técnica (peças 68 e 69) , bem como do Ministério Público junto ao TCU (peça 70) :
"INTRODUÇÃO
	Trata-se de recurso de reconsideração interposto por Elizabeth Ferreira Lopes Moraes, presidente da Associação Cultural Agentes de Pastoral Negros de Vitória da Conquista/BA - Mocambo São Benedito, gestão 2003/2006 (peça 46) , contra o Acórdão 6830/2016-TCU-Primeira Câmara, de relatoria do Ministro Augusto Sherman, retificado por inexatidão material no Acórdão 5114/2017-TCU-Primeira Câmara, transcrito na íntegra abaixo (peças 19 e 26) :
9. Acórdão:
VISTOS, relatados e discutidos estes autos de tomada de contas especial instaurada pela Fundação Cultural Palmares, do Ministério da Cultura, em desfavor de Elizabeth Ferreira Lopes Moraes Lima, ex-presidente da Associação Cultural Agentes de Pastoral Negros de Vitória da Conquista-Mocambo São Benedito, em razão da não aprovação da prestação de contas do Convênio 52/2006 (Siafi 577949) , tendo por objeto a realização do Projeto Etnia, Cultura e Reparação, ACORDAM os Ministros do Tribunal de Contas da União, reunidos em sessão da Primeira Câmara, ante as razões expostas pelo Relator, em:
9.1. julgar, com fundamento nos arts. 1º, inciso I, 16, inciso III, alínea "c", 19 e 23, inciso III, da Lei 8.443/92, irregulares as contas de Elizabeth Ferreira Lopes Moraes Lima e da Associação Cultural Agentes de Pastoral Negros de Vitória da Conquista-Mocambo São Benedito, condenando-os, solidariamente, ao pagamento da quantia de R$ 603.532,68 (seiscentos e três mil, quinhentos e trinta e dois reais, sessenta e oito centavos) , fixando-lhes o prazo de quinze dias, a contar da notificação, para que comprovem, perante o Tribunal (art. 214, inciso III, alínea "a", do Regimento Interno) , o recolhimento da dívida aos cofres do Tesouro Nacional, atualizada monetariamente e acrescida dos juros de mora, calculados a partir de 27/12/2006 até a data do efetivo recolhimento, na forma prevista na legislação em vigor, descontando-se o valor de R$ 5.771,32 (cinco mil, setecentos e setenta e um reais, trinta e dois centavos) devolvidos em 8/11/2007;
9.2. aplicar à Elizabeth Ferreira Lopes Moraes Lima e à Associação Cultural Agentes de Pastoral Negros de Vitória da Conquista-Mocambo São Benedito, com fundamento nos arts. 1º, inciso IX, 19 e 57 da Lei 8.443/1992, multa individual no valor de R$ 500.000,00 (quinhentos mil reais) , fixando-lhes o prazo de quinze dias, a contar da notificação, para que comprovem, perante este Tribunal, nos termos do art. 214, inciso III, alínea "a", do RI/TCU, o recolhimento das referidas quantias ao Tesouro Nacional, atualizadas monetariamente desde a data do presente acórdão até a do efetivo recolhimento, se forem pagas após o vencimento, na forma da legislação em vigor;
9.3. autorizar, desde logo, nos termos do art. 28, inciso II, da Lei 8.443/1992, a cobrança judicial das dívidas, caso não atendidas as notificações;
9.4. com fundamento no art. 16, § 3º, da Lei 8.443/1992 c/c o § 6º do art. 209 do Regimento Interno do TCU, remeter cópia dos elementos pertinentes à Procuradoria da República no Estado da Bahia, para o ajuizamento das ações civis e penais que considerar cabíveis; e
9.5. dar ciência desta deliberação aos responsáveis.
HISTÓRICO 	
2.	Esta tomada de contas especial foi instaurada pela Fundação Cultural Palmares, do Ministério da Cultura, em desfavor de Elizabeth Ferreira Lopes Moraes, ex-presidente da Associação Cultural Agentes de Pastoral Negros-APNS, em razão da não aprovação da prestação de contas do Convênio 52/2006 (Siafi 577949) , tendo por objeto a realização do Projeto Etnia, Cultura e Reparação (peça 1, p. 206-226) .
3.	A Fundação Cultural Palmares reprovou a prestação de contas do ajuste, em razão das seguintes ocorrências: (a) execução de 1/3 do Seminário Sobre Gênero, Etnia e Políticas Sociais; (b) realização de metade da oficina de Capacitação de Docentes de Escolas Comunitárias; (c) reprovação dos demais itens do plano de trabalho pelo Departamento de Proteção ao Patrimônio Afrodescendente; (d) não apresentação do Relatório de Cumprimento do Objeto (peça 1, p. 356-364, 370-374 e peça 2, p. 12-24, 44-56) .
4.	Citados pelo Tribunal, Elizabeth Ferreira Lopes Moraes e Associação Cultural Agentes de Pastoral Negros de Vitória da Conquista-Mocambo São Benedito permaneceram silentes, configurando-se a revelia, nos termos do artigo 12, § 3º, da Lei 8.443/1992 (peças 9-12) .
5. 	A Secex/BA propôs o julgamento pela irregularidade das contas dos responsáveis (imputando-lhes débito e multa) , que foi acolhido pelo Ministério Público/TCU, pelo Relator do processo e pelo Tribunal, nos termos do Acórdão 6830/2016-TCU-Primeira Câmara (peças 15 e 18-20) .
6.	Passa-se ao exame do recurso de reconsideração.
EXAME DE ADMISSIBILIDADE
7.	O Ministro Walton Alencar Rodrigues admitiu o recurso de reconsideração, sem atribuir-lhe efeito suspensivo (peça 61) .
EXAME DE MÉRITO
8. 	Delimitação:
8.1	Constitui objeto desta análise definir se os documentos do recurso e dos autos comprovam a boa e regular aplicação dos recursos transferidos pelo convênio.
Das informações disponíveis nos autos 
9.	Seguem as principais informações sobre o Convênio 052/2006 (Peça 1, p. 206-238) : 
Descrição	Detalhamento	Localização
Concedente e convenente	Fundação Cultural Palmares e Associação Cultural Agentes de Pastoral Negros	Peça 1, p. 206
Objeto do convênio	Apoio financeiro ao Projeto 'Etnia, Cultura e Reparação'	Peça 1, p. 206
Objeto do plano de trabalho	Realização de oficinas e seminários, desenvolvidos por uma rede de entidades do Estado da Bahia com o objetivo de atingir diretamente 3.285 pessoas entre adolescentes, jovens e mulheres negras. 	Peça 1, p. 228
Vigência	26/12/2006 a 30/6/2007	Peça 1, p. 222
Valores	R$ 609.304,00 (concedente) e R$ 168.314,00 (convenente)	Peça 1, p. 208
Conta bancária	Nº 43479, agência 0188 do Banco do Brasil	Peça 1, p. 370
Ordem bancária 	R$ 609.304,00 (27/12/2006) 	Peça 2, p. 68
Devolução do saldo	R$ 5.771,32 (8/11/2007) 	Peça 1, p. 368
Plano de trabalho	Especifica 29 metas (capacitação, oficinas e seminários) 	Peça 1, p. 228-238
Ofício 130/2007	Prorrogou o prazo da prestação de contas para 30/9/2007	Peça 1, p. 264
Ofício 142/2007	Solicitou a prestação de contas até 31/10/2007	Peça 1, p. 268-270
Prestação de contas	Apresentou (intempestivamente) em 8/11/2007	Peça 1, p. 370
Nota técnica 14/2009	Analisou a execução física e o atingimento do objeto	Peça 1, p. 326-346
Ofício 374/2009	Solicitou atendimento às recomendações da nota técnica 14/2009	Peça 1, p. 348
Parecer 08/2014	Analisou a prestação de contas e o atingimento do objeto 	Peça 1, p. 356-364
Parecer fin. 46/2014	Reprovou a execução financeira de R$ 603.532,68 (concedente)	Peça 1, p. 370-374 
Ofício 54/2014	Comunicou a reprovação das contas e a instauração de TCE	Peça 1, p. 380
Relatório/TCE 4/15	Apontou a responsabilidade e caracterizou o débito	Peça 2, p. 12-24
Relatório/TCE 5/15	Apontou a responsabilidade e caracterizou o débito	Peça 2, p. 44-56
Relatório da CGU	Ratificou o entendimento da presidente da comissão de TCE	Peça 2, p. 70-72
Documento de defesa	Atas de reunião, relatório e outros 	Peça 2, p. 34-42
Documento de defesa	Relatório de execução física, relatório de pagamentos e outros	Peça 46, p. 2-33
Da análise
10.	O convênio tinha as seguintes metas/ações a cumprir (peça 1, 48-110, 230-232 e 236) :
Meta	Descrição do serviço	Valor	Localização
1	serviço de coordenação técnica, administrativa, financeira e contábil 	41.013,60	peça 1, p. 68
2	realização de 3 seminários sobre gênero, etnia e políticas sociais	63.005,60	peça 1, p. 52-56
3	capacitação de docentes de escolas comunitárias 	36.040,00	peça 1, p. 58
4	realização de seminário municipal de capoeiristas	11.885,00	peça 1, p. 60
5	realização de seminário municipal de hip-hop 	6.934,00	peça 1, p. 62
6	realização de seminário estadual de agentes de Pastoral Negros	29.792,20	peça 1, p. 64
7	implementação de oficina de cidadania e geração de emprego e renda	8.290,00	peça 1, p. 66
8	capacitação de jovens em manutenção de microcomputadores 	71.036,00	peça 1, p. 70
9	realização de oficina de pesquisa sobre Mulheres e Religião 	11.808,00	peça 1, p. 72
10	implem. de oficina capac. gestores de entidades do Movimento Negro 	23.524,00	peça 1, p. 74
11	real. de seminário sobre espiritualidade de Resistência Negra 		9.970,00	peça 1, p. 76
12	realização de seminário sobre teologia feminina 	16.065,00	peça 1, p. 78
13	implem. de oficina capac. de mulheres negras em Informática e língua	29.995,00	peça 1, p. 80
14	implem. de oficina de capacitação de jovens em Informática e língua 	20.475,00	peça 1, p. 82
15	realização de seminário de Arte/Cultura Africana, Tambores 	10.630,00	peça 1, p. 84
16	implementação de oficinas sócio-educativas 	21.370,00	peça 1, p. 84
17	implem. de oficina de capacitação em confecção de instrumentos 	12.636,00	peça 1, p. 86
18	implementação de oficina de capacitação de vídeo 	12.740,00	peça 1, p. 88
19	implem. de oficina de capacitação cultural de afrodescendentes	34.348,00	peça 1, p. 90
20	implem. de oficina capac. de adolescentes em aspectos da cultura negra	29.210,00	peça 1, p. 92
21	realização de seminário de aprof. s. tradição do culto aos Babás Eguns	5.145,00	peça 1, p. 94
22	formação de multiplicadores da promoção da igualdade racial 	20.724,00	peça 1, p. 96
23	realização de seminário de promoção e defesa da igualdade racial 	22.350,00	peça 1, p. 98
24	implem. de oficina capac. Jovens em indumentárias da Cultura Negra 	44.875,00	peça 1, p. 100
25	realização de ciclo de discussão sobre a Cultura Afro-Brasileira	72.060,00	peça 1, p. 104
26	implementação de oficina de reciclagem Arte Cultura 	37.280,60	peça 1, p. 104
27	realização de seminário Religiões de Matrizes Africanas na Bahia 	12.994,00	peça 1, p. 106
28	realização de oficina de cidadania e consciência negra 	27.892,00	peça 1, p. 108
29	realização de oficina sobre a cultura popular do subúrbio de Salvador	33.530,00	peça 1, p. 110
	Total = 609.304,00 (concedente) + 168.314,00 (convenente) =	777.618,00	
11.	A comprovação da boa e regular aplicação de recursos públicos transferidos mediante convênio e outros instrumentos congêneres evidencia-se mediante a execução física e a execução financeira da avença, acompanhada do nexo de causalidade entre uma e outra.
12.	A demonstração inequívoca da execução física do objeto ajustado deve ser feita por documentos (prova indireta) , porquanto não houve, por parte da concedente, verificação in loco (vide peça 1, p. 358) .
13.	Segundo as cláusulas quarta (inciso II, alínea 'g') , nona (subcláusula primeira) e décima do Termo do Convênio 052/2006 (peça 1, p. 210, 218-220) , cabia à recorrente prestar contas dos recursos recebidos, mediante apresentação de relatório de execução físico-financeira, demonstrativo da execução da receita e despesa, relação de pagamentos, relação dos bens, cópia de extrato da conta bancária específica, conciliação bancária, cópia do ato de adjudicação do objeto da licitação e sua homologação ou justificativa da dispensa, cópia dos contratos de prestação de serviço com terceiros, comprovante de recolhimento dos recursos não aplicados, documentos fiscais, devendo as faturas, recibos e notas fiscais conter identificação do convênio.
14.	Os documentos de defesa constituem-se de relatório de cumprimento de objeto, nota explicativa (contrapartida) , plano de trabalho, relatório de execução físico-financeira, relação de pagamentos (peça 46, p. 2-33) , ata de reunião extraordinária da diretoria da Associação Cultural Agentes de Pastoral Negros, ata de reunião da comissão de licitação, ata de constituição de comissão de licitação, relatório de execução físico-financeira e relatório de execução da receita e despesa (peça 2, p. 34-42) .
15.	De pronto, verifica-se que os elementos de prova são insuficientes para demonstrar a execução física das 29 metas (ações) do plano de trabalho do convênio. 
16.	Para demonstrar a inequívoca prestação daqueles serviços que, em essência, seriam seminários, oficinas e capacitações, a responsável deveria apresentar:
	- contratos de prestação de serviço dos instrutores (pessoa física ou pessoa jurídica) ;
	- listas de presença (assinadas) dos eventos (com identificação do instrutor, data e local) ;
	- contrato de aluguel das salas e/ou auditórios utilizados nos eventos;
	- registro fotográfico e/ou filmagem, com data e identificação do evento;
	- comprovantes de despesas realizadas com transporte (bilhetes e/ou recibos) ; 
	- comprovantes de despesas de hospedagem e alimentação (notas fiscais) ;
	- contrato de locação de equipamentos (computadores, projetores, som e iluminação) ;
	- comprovante de aquisição de material didático (caneta, lápis e bloco de anotação) ;
	- comprovante de divulgação (cartazes, folders, banners, filmes e propagandas televisivas) ;
	- comprovante de gastos gerais (correspondência, telefone, água, energia elétrica) .
17.	O exame realizado pela concedente na Nota Técnica nº 14/DPA/2009 (peça 1, p. 326-346) e no Parecer nº 08/2014/DPA/FCP (peça 1, p. 356-364) deixou assente que o conjunto probatório acima listado (para comprovar a execução física dos eventos) não fora exibido na prestação de contas, com destaque para a apresentação de registro fotográfico de 1 seminário (meta 2) , mas sem a respectiva lista de presença e demais elementos de prova.
18.	Portanto, entende-se que a execução física do objeto do convênio não restou demonstrada. 
19.	Quanto à execução financeira, é imprescindível que a responsável evidencie, por meio de documentos idôneos, que o objeto do convênio foi efetivamente executado com os valores recebidos. Tal evidenciação só se dá mediante inequívoca comprovação da existência de nexo de causalidade entre a fonte de receita e os gastos para consecução do objeto do ajuste. Assim, é imperioso que, com os documentos apresentados, seja possível constatar que eles foram efetivamente utilizados no objeto pactuado, de acordo com os normativos legais e regulamentares vigentes.
20.	A ausência nos autos de procedimentos licitatórios, contratos, notas fiscais, extrato bancário da conta específica, cópia de cheques, ordens bancárias e recibos impede o estabelecimento do nexo financeiro entre os recursos públicos repassados e as despesas realizadas.
21.	Importa relembrar que a recorrente que subscreveu o convênio assumiu a responsabilidade pessoal pela observância de suas disposições, incluindo o ônus de comprovar a boa e correta aplicação dos recursos públicos recebidos, por força do que dispõe o artigo 70, parágrafo único, da Constituição Federal, bem assim o artigo 93 do Decreto-Lei 200/1967 c/c o artigo 66 do Decreto 93.872/1986. 
OBSERVAÇÃO
22.	Com fulcro na Súmula TCU 145, propõe-se a retificação, por erro material, do Acórdão 6830/2016-TCU-Primeira Câmara, Sessão de 8/11/2016, Ata 39/2016 (peça 19) , que fora retificado pelo Acórdão 5114/2017-TCU-Primeira Câmara: onde se lê "Elizabeth Ferreira Lopes Moraes Lima", leia-se "Elizabeth Ferreira Lopes Moraes", conforme informação contida às peças 4 e 37, na peça 1, p. 7, e no expediente recursal.
CONCLUSÃO
23.	Os documentos dos autos são insuficientes para demonstrar a boa e regular aplicação dos recursos repassados por meio do Convênio 52/2006 (Siafi 577949) , remanescendo o débito, a multa e a irregularidade nas contas da recorrente. 
PROPOSTA DE ENCAMINHAMENTO
24.	Ante o exposto, submete-se à consideração superior a análise do recurso de reconsideração interposto por Elizabeth Ferreira Lopes Moraes contra o Acórdão 6830/2016-TCU-Primeira Câmara, propondo se, com fundamento no artigo 33, da Lei 8.443/1992:
a) conhecer o recurso de reconsideração e, no mérito, negar-lhe provimento;
b) com fulcro na Súmula TCU 145, encaminhar os autos ao Ministério Público/TCU, com a proposta de retificação, por erro material, do Acórdão 6830/2016-TCU-Primeira Câmara, Sessão de 8/11/2016, Ata 39/2016 (peça 19) , que fora retificado pelo Acórdão 5114/2017-TCU-Primeira Câmara: onde se lê 'Elizabeth Ferreira Lopes Moraes Lima', leia-se 'Elizabeth Ferreira Lopes Moraes';
c) dar ciência às partes, à Procuradoria da República na Bahia, aos órgãos/entidades interessados, bem como aos demais cientificados do acórdão recorrido."

Subprocurador-Geral Lucas Rocha Furtado.

RECURSO DE RECONSIDERAÇÃO EM TOMADA DE CONTAS ESPECIAL. ELEMENTOS DE DEFESA INSUFICIENTES PARA COMPROVAR A BOA E REGULAR APLICAÇÃO DOS RECURSOS PÚBLICOS. NEGATIVA DE PROVIMENTO.

TOMADA DE CONTAS ESPECIAL (TCE)

Secretaria de Recursos (SERUR); Secretaria do TCU no Estado da Bahia (Sec-BA).

Trata-se de recurso de reconsideração interposto por Elizabeth Ferreira Lopes Moraes, presidente da Associação Cultural Agentes de Pastoral Negros de Vitória da Conquista/BA - Mocambo São Benedito, gestão 2003/2006, contra o Acórdão 6830/2016-TCU-Primeira Câmara, relator Ministro Augusto Sherman, retificado por inexatidão material no Acórdão 5114/2017-TCU-Primeira Câmara.
O acórdão combatido foi proferido pelo TCU ao analisar tomada de contas especial instaurada pela Fundação Cultural Palmares, do Ministério da Cultura, em desfavor da recorrente, em razão da não aprovação da prestação de contas do Convênio 52/2006.
A reprovação da prestação de contas decorreu das seguintes ocorrências: (a) execução de 1/3 do Seminário Sobre Gênero, Etnia e Políticas Sociais; (b) realização de metade da oficina de Capacitação de Docentes de Escolas Comunitárias; (c) reprovação dos demais itens do plano de trabalho pelo Departamento de Proteção ao Patrimônio Afrodescendente; (d) não apresentação do Relatório de Cumprimento do Objeto.
Em seu recurso, Elizabeth Ferreira Lopes Moraes reafirma a execução do Convênio 52/2006, (re) encaminhando os seguintes documentos de defesa (peça 46) : relatório de cumprimento de objeto, nota explicativa (contrapartida) , plano de trabalho, relatório de execução físico-financeira, relação de pagamentos, ata de reunião extraordinária da diretoria da Associação Cultural Agentes de Pastoral Negros, ata de reunião da comissão de licitação, ata de constituição de comissão de licitação, relatório de execução físico-financeira e relatório de execução da receita e despesa.
II
Verifico que os elementos de prova são insuficientes para demonstrar a execução física das 29 metas (ações) do plano de trabalho do convênio. O exame realizado pela concedente na Nota Técnica nº  14/DPA/2009 (peça 1, p. 326-346) e no Parecer nº 08/2014/DPA/FCP (peça 1, p. 356-364) demonstrou claramente que o conjunto probatório necessário para comprovar a execução física dos eventos não foi exibido na prestação de contas.
A ausência nos autos de procedimentos licitatórios, contratos, notas fiscais, extrato bancário da conta específica, cópia de cheques, ordens bancárias e recibos impede o estabelecimento do nexo financeiro entre os recursos públicos repassados e as despesas realizadas.
A recorrente que subscreveu o convênio assumiu a responsabilidade pessoal pela observância de suas disposições, incluindo o ônus de comprovar a boa e correta aplicação dos recursos públicos recebidos, por força do que dispõe o artigo 70, parágrafo único, da Constituição Federal, bem assim o artigo 93 do Decreto-Lei 200/1967 c/c o artigo 66 do Decreto 93.872/1986. 
Diante destes elementos, nego provimento ao recurso apresentado. Finalmente, verifico a necessidade de retificar o acórdão combatido, para fazer grafar corretamente o nome da recorrente, nos termos sugeridos pelo Ministério Público (peça 70) .
Feitas essas considerações, voto por que o Tribunal acolha a minuta de acórdão que ora submeto à deliberação do colegiado.
TCU, Sala das Sessões Ministro Luciano Brandão Alves de Souza, em 16 de abril de 2019.
WALTON ALENCAR RODRIGUES 
Relator